臺灣臺北地方法院民事判決
110年度建字第177號
原      告  國防部  
法定代理人  邱國正  
訴訟代理人  陳金泉律師
            葛百鈴律師
            黃胤欣律師
被      告  楊玉潔即吉恩行


訴訟代理人  林明煌律師(法扶律師)  
上列當事人間請求給付逾期違約金事件，本院於民國111年3月3
日言詞辯論終結，判決如下：
    主  文
原告之訴及其假執行之聲請均駁回。
訴訟費用由原告負擔。
    事實及理由
壹、程序方面
　　查「吉恩行」為楊玉潔所成立之獨資商號，故本件被告應為
    「甲○○○○○○」。又查，兩造於簽訂之「基地草坪維護採購（
    下稱系爭採購案）契約」（下稱系爭契約）之勞務採購契約
    通用條款（下稱契約通用條款）第17條爭議處理第6款約定
    ，以機關（即原告) 所在地之地方法院為第一審管轄法院（
    見本院卷㈠第91頁），而原告所在地在本院管轄區域內，本
    院依民事訴訟法第24條規定，就本件訴訟有管轄權。
貳、實體方面
一、原告主張：原告於民國108年12月6日將系爭採購案決標予被告，兩造於108年12月13日簽訂系爭契約，由被告承攬施作原告基地Al、A2、B、C、D、E、F區打草作業及A3、A4區收草等草坪維護作業（下稱系爭工作），契約總價為新臺幣（下同）860萬元，履約期間自109年1月1日起至110年12月20日止。依系爭契約採購計畫清單第22點（20）約定，系爭採購案由空軍第七飛行訓練聯隊（下稱訓練聯隊）擔任原告之代理人，並負責系爭採購案履約驗收及付款作業。因被告於109年6月至109年9月間履約情形不佳，訓練聯隊於109年9月11日、23日、25日發函通知被告有逾期履約之情形，嗣因被告逾期已達30日曆天以上，訓練聯隊乃於109年10月7日發函通知被告自109年10月10日終止契約，被告則於109年10月13日施工協調會議中就終止契約部分表示沒有意見，原告乃於109年11月20日函知被告承認訓練聯隊於109年10月7日0000000000號函通知終止契約生效日為109年10月10日。系爭契約業經原告終止，依系爭採購案勞務採購契約附加條款（下稱契約附加條款）第7條第1款（誤載為「第1項」，以下均以條、款、目記載「契約附加條款」、「契約通用條款」之條款，函文內容則引用原文）約定計算，原告得請求被告給付逾期違約金為105萬8,423元，扣除應發還之履約保證金6萬9,645元，尚不足98萬8,778元（下稱系爭違約金），原告乃於110年3月26日發函通知被告應於文到次日起10日内將系爭違約金匯入指定帳戶，被告已於110年3月29日收受該函文，至遲應於110年4月8日前繳納，但被告逾期仍未給付，故應自110年4月9日起負遲延責任，爰依契約附加條款第7條第1款約定，請求被告給付系爭違約金及自110年4月9日起算之法定遲延利息等語。並聲明：㈠被告應給付原告98萬8,778元，及自110年4月9日起至清償日止，按週年利率5％計算之利息。㈡願供擔保，請准宣告假執行。
二、被告則以：
  ㈠訓練聯隊於109年10月7日通知伊要終止系爭契約，伊得知後
    即當場向原告表示同意終止契約，且原告並未要求伊要繼續
    進場施作至109年10月10日，故兩造已於109年10月7日合意
    終止系爭契約。
　㈡原告雖主張其依契約通用契約第16條第1款第10目約定終止系
    爭契約，惟兩造就109年6、7月驗收不合格部分均採減作扣
    款處理，無涉限期改正問題。至109年8月期程確有部分區域
    施作未達契約要求，經訓練聯隊要求於9日內改正，伊則因
    施作其他區域而未能於9日內完成改正，然依契約附加條款
    第6條第2款第4目約定，即便伊未於期限內改正，訓練聯隊
    應另函文通知伊於3日內不改正，其得報請原告終止或解除
    契約。然訓練聯隊並未另通知伊於3日內改正完成否則解約
    ，亦未於109年9月30日施工協調會議通知伊要解約，反要求
    伊於109年10月1日重新進場施作，故原告主張其依契約附加
    條款第6條第2款第4目、契約通用條款第16條第1款第10目終
    止契約，於法無據。況109年6月份期程逾期3天，7月份期程
    逾期2天，8月份期程逾期7天，9月份期程逾期7天（自10月1
    日起算至10月7日合意終止契約止），合計逾期19天，原告
    主張依契約附加條款第7條第3款終止契約，亦屬無據。至伊
    雖自109年9月19日至9月30日未進場施作，惟此係因伊員工
    歐世榮（下稱歐世榮）不慎弄傷訓練聯隊一兵顏詩涵，訓練
    聯隊上士李閎瑜（下稱李閎瑜）於109年9月18日晚上打電話
    給伊指派負責系爭工作之聯絡人（即工地主任）李振嘉（下
    稱李振嘉），要求不得再派遣歐世榮進場施作，且因9月份
    太陽強烈，需著厚重裝備打草的工作非常辛苦，伊一時找不
    到經驗豐富之替代人選致於109年9月19日至30日未進場施作
    ，是工期逾期實難認可歸咎於伊情節重大。況原告未曾以書
    面依契約通用契約第16條第1款第6目約定通知伊終止契約，
    亦未於109年9月30日施工協調會議通知伊要解約，是原告主
    張終止契約不合法。
  ㈢原告主張計罰之逾期違約金有如下錯誤：
　⒈伊於109年8月有施作場面區A1、A2打草作業面積約為77公頃
    ，原告主張伊於109年8月未施作A1、A2區，與事實不符；又
    伊於110年10月1日至6日在A1區域施作打草面積為79.68公頃
    ，原告主張109年9月期程僅施作15公頃，亦不可採。且查契
    約附加條款第7條第1款約定之「按該月給付價金」，應係指
    原告實際給付予伊之當月價金。原告所列8月份缺失改正項
    目，其中A1、A2區面積為2.7514公頃，F區面積為為0.2352
    公頃，按此計算改正缺失項目給付之價金總計應為9,164.48
    9元，然原告仍以8月份應支付價金61萬5,500元為計算逾期
    違約金之標準，顯非正確，況8月份缺失改正未施作區域減
    作金額亦僅2萬3,920.34元。再原告就伊109年8月份期程未
    達驗收標準之區域部分，同意列入109年8月份缺失改正，在
    改正期間有逾期情況，應適用附加條款第7條第2款約定，在
    逾期日合計達10日曆天後，該未施作完全區域扣款不予計價
    ，直接執行下次工項，減作扣款後對原告亦無損失，是逾期
    違約金與延展期日合計達10日曆天後，即應依附加條款第7
    條第2款約定減作收受，故原告計算8月份缺失改正逾期罰款
    以逾期20天計算，與契約不符。
　⒉又兩造係於109年10月7日合意終止契約，原告計算8、9月份
    之缺失改正逾期違約金應僅能計算至109年10月7日，原告計
    算至109年10月10日，並非正確。
　⒊再系爭契約之招標單所列「Al、A2區打草作業」、「A3、A4
    區收草作業」之工期是以2個月為一期，是該兩區是以109年
    9、10月為一期，工期係自109年9月1日起至10月31日止，故
    系爭契約終止時，Al、A2區及A3、A4區有施作未完成之部分
    並未逾期，原告將未到期之Al、A2區及A3、A4區列計於9月
    份逾期違約金，顯然錯誤。另原告已表示109年9月份計價金
    額為16萬2,000元，縱伊9月份全未施作，減作金額亦不應超
    過16萬2,000元，故原告主張9月減作金額達34萬1468.15元
    ，顯非正確。
  ㈣契約附加條款第7條並未特別約定屬懲罰性違約金，且該條第
    1款約定所指之按日計罰，係就伊不履行債務時，如何計算
    原告損害之方式，故該條違約金之性質應屬損害賠償總額之
    預訂，而非懲罰性違約金。又伊施工會逾期，係因雜草生長
    速度快，若原告未即時驗收，雜草很容易就長超過15公分而
    不符合驗收標準；且訓練聯隊各級長官意見不一，一旦不滿
    意即要求伊重新施作，伊為能繼續履約，不得不重新施作，
    難以兼顧原本預定的工期。另訓練聯隊禁止歐世榮進場施作
    ，致109年9月19日至30日未能進場施作，故工期逾期難完全
    歸咎於伊，現又因疫情爆發嚴重影響，百業蕭條，伊深受影
    響，難以維持生計。另本件基地草坪維護作業係自109年1月
    至110年12月反覆打草，即便伊有逾期未完成施作，造成原
    告損害應屬有限；再依原告主張伊於109年8、9月份施作完
    成預計可獲得之價金僅為77萬7,500元（8月615,500元＋9月1
    62,000元），原告於8、9月份所受之損害不應該超過77萬7,
    500元。況伊於109年8、9月份仍有派員進場施作打草，是原
    告已受有利益，所受損害有限，但原告主張之109年8、9月
    份逾期計罰總額高達167萬6,970元，實屬過高，請求依民法
    第251條、第252條規定酌減違約金等語。
　㈤並聲明：⒈原告之訴及其假執行之聲請均駁回。⒉如受不利益
    判決，願供擔保，請准予宣告免為假執行
三、兩造不爭執事項（見本院卷㈠第409至412頁、卷㈡第189頁，
    並依判決格式調整順序、增刪及修改用語）：
  ㈠原告於108年12月6日將系爭採購案決標予被告，兩造於108年
    12月13日簽訂系爭契約，由被告承攬施作系爭工作，契約總
    價為860萬元。履約期間自109年1月1日起至110年12月20日
    止。依據原證一採購契約清單，被告應施作Al、A2區、B、C
    區、D、E區、F區等區打草作業及A3、A4區之收草作業，各
    區域施作範圍之內容及施作期程如原證一採購契約清單之附
    件2及附件3。依附件2營區草坪維護施作期程，場面區A1區
    施作月份為1月份、3月份、5月份、7月份、9月份、11月份
    （合計期數6），場面區A2區施作月份為2月份、4月份、6月
    份、8月份、10月份、12月份（合計期數6），行政、生活區
    施作月份為1月份至12月份（合計期數12），建安、彈庫區
    施作月份為1月份、3月份、5月份、6月份、7月份、8月份、
    9月份、11月份（合計期數8），外環道及洞庫區施作月份為
    2月份、4月份、5月份、7月份、8月份、10月份、12月份（
    合計期數7）；場面區列有二列，施作月份一列為單月、一
    列為雙月（合計期數各6）。其中「行政、生活區」即B、C
    區，「建安、彈庫區」即D、E區，「外環道及洞庫區」即F
    區，場面區即A3、A4區。彈藥分區位於A1區。
　㈡系爭採購案由訓練聯隊擔任原告之代理人，並由其負責系爭
    採購案履約驗收及付款作業，被告則委由李振嘉擔任工地負
    責人。
  ㈢被告就系爭採購案之履約，施作109年1月份至同年5月份期程
    均無逾期情事；施作109年6月份期程逾期共計3日，按附加
    條款第7條第1款計罰逾期違約金3萬5,790元，未完工施作面
    積計為1.7532公頃，按契約通用條款第4條第1款第1目減價2
    ,646元；施作109年7月期程逾期共計2日，按契約附加條款
    第7條第1款計罰逾期違約金7,240元，未完工施作面積計為1
    .3218公頃，按契約通用條款第4條第1款第1目減價3,760元
    。
  ㈣被告施作109年8月份期程，本應於109年8月31日前完成施作
    ，被告於同年8月25日以因受天氣因素影響為由向訓練聯隊
    申請展延3日，經訓練聯隊於同年9月7日核准，惟被告於同
    年9月10日仍未完工，訓練聯隊與被告於109年9月11日10時
    辦理驗收，驗收結果逾期共計7日，按契約附加條款第7條第
    1款計罰逾期違約金240,045元，未完工施作面積計為4.9626
    3公頃，按契約通用條款第4條第1款第1目減價12,098元。被
    告就Al、A2區之場面第三區塊、場面第四區塊、場面北邊及
    場面東邊，以及F區之建安外環道雖有施作109年8月份期程
    之打草作業，但未達契約標準，被告同意列入109年8月份缺
    失改正，A4區收草作業因A2區打草作業未完成而未執行，待
    A2區缺失改正完後執行，惟被告於系爭契約在109年10月間
    終止前，尚未能就109年8月份缺失改正作業完成施作。
  ㈤原告於109年9月11日辦理系爭工作109年8月份期程之驗收，
    有派員進行現地驗收，李振嘉也在現場，並有原證21照片為
    證。
　㈥系爭工作109年9月份期程係自109年9月11日起算。
  ㈦李閎瑜曾因歐世榮不慎弄傷一兵顏詩涵一事，於109年9月18
    日晚上打電話給李振嘉。
　㈧被告於109年9月19日至109年9月30日均未派員進場施作。
  ㈨訓練聯隊所屬空軍第七基地勤務大隊（下稱勤務大隊）曾先
    後於：
  ⒈109年9月23日以空七基大字第1090000664號函通知被告，9月
    份進度落後，請被告儘速加派人員進場施作，避免逾期違約
    情事發生。上開區域履約期限至109年9月30日止，如未能如
    期完成，將依契約附加條款第7條規定辦理計罰，請被告如
    有疑慮於文到後3日内函覆說明。李振嘉於同日簽收該函。
    （見本院卷㈠第205頁）
  ⒉109年9月23日以空七基大字第1090000665號函通知被告，表
    示被告9月19日迄今（22）日均無派遣履約施工人員進入基
    地執行草坪維護施工，亦未接獲被告電話通知，請被告澄清
    。李振嘉於同日簽收該函。（見本院卷㈠第207頁）
  ⒊109年9月25日以空七基大字第1090000667號函通知被告，表
    示「本大隊已於109年9月23日空七基大字第1090000665號函
    請貴公司儘速派員進場施作，惟貴公司自9月19日起迄今(25
    日），仍未派造與進又本基地履行契約，亦未接獲電話通知
    ，請於9月28日前派員進場施作，否則將依契約通用條款第1
    6條第1項第6款辦理」。（見本院卷㈠第209頁）
  ㈩訓練聯隊與被告曾於109年9月30日進行施工協調會議，訓練
    聯隊表示其沒有驗收標準不一的情形，被告於109年6月至9
    月履約情形不佳，有打草品質及出工率不足等問題。被告後
    於109年10月1日再度進場施作至10月6日。
  訓練聯隊於109年10月7日以空七聯後字第0000000000號函通
    知被告終止契約，說明欄記載「依據契約第十六條規定辦
    理。經查貴公司自109年6、7及8月等履約情形，均有逾期
    未完成且經甲方給予一定時限內未改正完成情形，以符合契
    約第十六條第一項第10款『查驗不合格，且未於通知期限内
    依規辦理者」，為維護甲方權益，通知貴公司於109年10月1
    0日止終止契約。另本聯隊將召開終止契約協調會議(含契
    約價金尾款及逾期違約金），訂於109年10月13日1000時召
    開，屆時協請貴公司派員與會。」（見本院卷㈠第211頁）
  訓練聯隊與被告於109年10月13日進行施工協調會議，訓練聯
    隊表示被告達到終止契約要件計有4項，包括「附加條款第6
    條第2項第4款、通用條款第16條第1項第10款、附加條款第7
    條第3項規定、通用條款第16條第1項第6款」（按此為會議
    紀錄原文），被告於會議曾表示「有關終止契約本公司沒有
    意見」，有該日施工協調會會議記錄在卷可稽（見本院卷㈠
    第199至202頁）。原告於109年10月13日下午15時獨自辦理
    驗收程序，事前未通知被告，亦未曾依契約附加條款第7條
    第1款約定，通知被告共同會勘量測109年9月份未施作面積
    。
  原告於109年11月20日以國採驗結字第1090253888號函通知被
    告，承認訓練聯隊於109年10月7日以空七聯後字第00000000
    00號函通知終止契約之生效日為109年10月10日。
  原告於110年3月26日以國採驗結字第110000066468號函通知
    被告，承認訓練聯隊於109年10月10日終止契約，並請被告
    向原告給付系爭違約金，被告於110年3月29日收受原告前開
    函文，並於110年4月6日以恩字第1100003號函覆原告拒絕給
    付。
  依附加條款第7條罰則第1款約定：「逾期違約金罰金（含文
    件），以日曆天為單位，乙方如未能依合約規定期限完成履
    約者，每逾期1日（未滿1日以1日計），按該月給付價金百
    分之一乘以甲方代理人與乙方會勘量測後未施作面積（未滿
    一公頃以一公頃計）計罰，並於當月付款時扣除；各罰金幣
    別均為新臺幣。」。系爭採購案之109年8月份給付價金為61
    萬5,500元，109年9月份給付價金為16萬2,000元。
  原告就就被證一至被證五之形式真正不爭執。
  被告就原證一至原證九之形式真正均不爭執，就原證七證物
    第2頁至第20頁所列計罰金額、減作金額、罰款金額、逾期
    計罰金額及減作金額之計算不爭執。
四、得心證之理由：　　
　　原告主張因被告於109年6月至109年9月間履約情形不佳，訓
    練聯隊於109年9月11日、23日、25日發函通知被告有逾期履
    約之情形，催請被告進場施作，並告知將依契約通用條款第
    16條第1款第6目辦理，被告於109年9月19日至9月30日均未
    派員進場施作，乃於109年10月7日函知被告依契約通用條款
    第16條第1款第10目約定，自109年10月10日起終止系爭契約
    ，其依契約附加條款第7條第1款約定得計罰被告逾期違約金
    105萬8,423元，扣除應發還之履約保證金6萬9,645元，被告
    尚應給付系爭違約金，爰依系爭契約附加條款第7條第1款約
    定，請求被告給付逾期違約金及自110年4月9日起算之法定
    遲延利息等語；被告則否認之，並以前情置辯。茲就本院於
    110年10月21日與兩造協議確認之下列各項爭點（見本院卷㈠
    第412至413頁）分項判斷如下：
㈠系爭契約係兩造於109年10月7日合意終止，或由原告於109年10
  月7日發函，依通用條款第16條第1款第10目約定通知被告於10
  9年10月10日終止？
  ⒈查契約通用條款第16條第1款第10目約定：「㈠廠商履約有下
    列情形之一者，機關得以書面通知廠商終止契約或解除契約
    之部分或全部，且不補償廠商因此所生之損失：…⒑審查、查
    驗或驗收不合格，且未於通知期限內依約定辦理者。」（見
    本院卷㈠第85至86頁），是若原告施作系爭工作，經原告審
    查、查驗或驗收不合格，且未於通知期限內依約定辦理者，
    原告即得依上開約定終止系爭契約。
　⒉經查，被告於施作系爭工作109年8月份期程工作後，經訓練
    聯隊於109年9月11日辦理接收及會驗作業（即驗收），發現
    A2區部分跑（滑）道邊、北20座機堡、場面北邊、北校靶場
    及東環場道道邊等區域，及F區建安外環道等施作後未達契
    約標準，列入缺失改正，並要求被告於9日內完成改善，有
    「空軍第七飛行訓練聯隊内購案財物勞務採購接收暨會驗結
    果報告單」及示意圖、驗收照片等在卷可稽（見本院卷㈡第1
    35至142頁），然被告並未於期限內完成上開缺失事項之改
    善，是已符合系爭契約通用條款第16條第1款第10目所約定
    原告得終止契約要件。
　⒊又查被告自109年9月19日起至109年9月30日均未派員進場施
    作，訓練聯隊曾先於109年9月23日以空七基大字第10900006
    64號函通知被告，於說明欄表示「貴公司承攬本基地109-1
    10『基地草坪維護案』9月份施作區域迄今尚有場面、行政區
    、生活區、彈庫區、建安區等5區及8月份缺失改正區域尚未
    完成施工，請貴公司盡速加派人員進場施作，避免逾期違約
    情事發生。上開區域履約期限至109年9月30日止，如未能
    如期完成，將依契約附加條款第七條規定辦理計罰，請貴公
    司如有疑慮於文到後3日内函覆說明」，該函並經李振嘉於
    同日簽收，有該函在卷可稽（見本院卷㈠第205頁）；再於10
    9年9月25日以空七基大字第1090000667號函通知被告，表示
    「本大隊已於109年9月23日空七基大字第1090000665號函請
    貴公司儘速派員進場施作，惟貴公司自9月19日起迄今(25日
    ），仍未派遣施工人員進入本基地履行契約，亦未接獲電話
    通知，請於9月28日前派員進場施作，否則將依契約通用條
    款第16條第1項第6款辦理」（見本院卷㈠第209頁），然被告
    至109年9月30日仍未進場施工。109年9月份施作期程，因被
    告自109年9月19日起即未再進場施作，經訓練聯隊現場查驗
    發現被告有持續數日未進場施工及工作進度有持續落後之情
    事，先後函催被告派員進場施作並改善工作進度，然被告至
    109年9月30日均未派員進場施工，是被告並未依訓練聯隊查
    驗所列缺失及期限內，派員進場施工並改善工作進度，亦符
    合通用條款第16條第1款第10目所約定原告得終止契約之要
    件。
　⒋綜上，因被告施作之系爭工作有前述驗收缺失，經原告訓練
    聯隊定期限催告被告辦理改善，被告並未於期限內完成缺失
    改善，且自109年9月19日起未再進場施作，經訓練聯隊現場
    查驗發現被告有持續數日未進場施工及工作進度有持續落後
    之情事，先後函催被告派員進場施作並改善工作進度，然被
    告仍未派員進場施工並改善工作進度，符合通用條款第16條
    第1款第10目之情形，是原告訓練聯隊於109年10月7日發函
    通知被告，因被告履約情形符合通用條款第16條第1款第10
    目約定，於109年10月10日終止系爭契約，自屬有據。
　⒌雖被告抗辯系爭契約係經兩造於109年10月7日合意終止，惟
    依證人李振嘉到庭所證述，當天是訓練聯隊中隊副隊長拿1
    份書面公文給他看，「直接說要終止合約」（見本院卷㈡第3
    5頁），且如前所述，原告109年10月7日函已載明依通用條
    款第16條第1款第10目約定通知被告終止契約，顯非係對被
    告為終止契約之要約，縱李振嘉當時有表示同意終止系爭契
    約，亦難認兩造係合意終止系爭契約，是被告所辯並不足採
    。從而，堪認系爭契約係由原告於109年10月7日發函，依通
    用條款第16條第1款第10目約定通知被告於109年10月10日終
    止。
　㈡如由原告發函終止，契約終止之原因是否可歸責於被告？
　⒈如前所述，原告終止系爭契約係因被告於109年9月11日驗收
    後未依訓練聯隊驗收所列缺失，於期限內完成上開缺失事項
    之改善，且被告自109年9月19日起即未再派員進場施工，經
    訓練聯隊先後二次發函定期催告速派員進場施工並改善工作
    進度，然被告迄109年9月30日均未派員進場，原告訓練聯隊
    以被告履約情形符合通用條款第16條第1款第10目約定而通
    知終止契約，足認系爭契約終止之原因係可歸責於被告事由
    所致無誤。
　⒉雖被告抗辯係因其員工歐世榮不慎弄傷訓練聯隊人員，李閎
    瑜於109年9月18日晚上打電話給李振嘉，要求不得再派遣歐
    世榮進場施作，且因9月份太陽強烈，需著厚重裝備打草的
    工作非常辛苦，其一時找不到經驗豐富之替代人選致於109
    年9月19日至30日未進場施作，是工期逾期實難認可歸咎於
    伊情節重大云云，惟被告自109年1月起即開始進場履約，其
    對於人員調度本應為相當管理，且系爭工作並未要求需有專
    門技術或證照，於工資合理之情形，並非不能於短時間即找
    到替代人力，被告竟於原告發函通知後仍不速找尋替代人力
    ，亦未向原告提出相關請求，自難認其有正當理由，且如被
    告所稱「雜草生長速度快，若原告未即時驗收，雜草很容易
    就長超過15公分」，原告所有之基地既有打草、收草等草坪
    維護之必要，被告之怠工當然會對原告之業務推行有所障礙
    ，且時間已達10餘日，實難認情節非屬重大，故認被告此部
    分辯解，並不可採。　
  ㈢原告請求被告給付逾期違約金98萬8,778元，有無理由？
  ⒈被告於109年8月是否有施作場面區A1、A2之打草作業？
  　⑴依109年9月11日之系爭工作109年8月份施作期程之接收暨
      會驗結果報告單（下稱9月11日驗收報告單）之記載：「
      二、抽驗情形：1.現地抽驗項次1『Al、A2區打草作業』（
      場面區），本次依契約施作A2區，查部分跑（滑）道邊、
      北20座機堡、場面北邊、北校靶場及東環場道道邊等區域
      ，部份施作後未達契約標準，列入缺失改正；另A1區前於
      7月份施作完畢並驗收合格。」（見本院卷㈡第135頁），
      足見訓練聯隊於當日曾針對109年8月份所需施作之A2區打
      草作業為驗收，發現該區僅有部分跑（滑）道邊、北20座
      機堡、場面北邊、北校靶場及東環場道道邊等區域，未達
      契約標準，而列入缺失改正事項；且查該接收暨會驗結果
      報告單之「驗收意見」亦記載「經現地驗收，除塔台等11
      處未完成打草作業，須以契約附加條款第7條第2項規定辦
      理減價收受，及A2等3區辦理缺失改正須於9日內完成改正
      ，其餘驗收合格」等語（見本院卷㈡第136頁），堪認除上
      開所列缺失改善區域，A2區其餘部分均已施作完成。
　　⑵又依原告所計算之8月份缺失改正逾期罰款計算表（見本院
      卷㈠第235頁）所記載：上開缺失所需改善區域之面積分別
      為場面第三區塊7,125㎡、場面第四區塊6,156㎡、場面北邊
      11,120.5㎡、場面東邊3,112.5㎡，合計27,514㎡，約為3公
      頃（未滿1公頃以1公頃計算）。而依系爭契約採購清單記
      載之「A1、A2區打草作業」施作範圍（見本院卷㈠第26頁
      ）及「A1、A2區示意圖」（見本院卷㈠第32頁），可知109
      年8月份期程施作A2區之總面積應為80公頃（總面積960公
      頃/12＝80公頃），則於扣除上開施作未達契約標準之區域
      面積3公頃後，可認被告就A2區已完成施作面積為77公頃
      。
  ⒉被告施作109年9月期程之打草作業面積是否僅如原告主張為1
    5公頃？
　  原告主張被告就109年9月期程僅施作A1區15公頃，雖據提出
    接收暨會驗結果報告單（見本院卷㈠第337頁）為證。然查，
    該份接收暨會驗結果報告單係原告訓練聯隊自行製作之表單
    ，並無任何實際測量完成數量之證據，是尚難憑此遽認被告
    完成打草作業之數量僅有15公頃。而被告雖辯稱其已完成數
    量為79.68公頃或55.04公頃（見本院卷㈡第156至157頁），
    且證人李振嘉到庭證稱「（你於110年10月1日至10月6日施
    作109年9月份打草期程面積約幾公頃，如何計算出來？）以
    草車一小時跑一公頃計算，監工日誌有提到我幾點進場，幾
    點離開，用時數換算施作面積，換算出來大約55.6公頃左右
    」云云，惟依卷附被告不爭執之原證15每日監工日誌（施作
    日期109年10月1日至10月6日，見本院卷㈡第9至27頁）所載
    ：
　　❶10月1日「廠商於1330進營區，1400施作1項目（按為場面
      南邊）至0045退場，中間無休息，0055離開營區」
　　❷10月2日「今日草車上午無施作…監工一員，廠商於1230進
      營區1300開始施作1項目（按為場面南邊）至1715施作完
      畢。廠商1730移動至2項目（按為場面北邊）開始施作至2
      300退場2315離開」
　　❸10月3日「今日草車0745進營區，監工一員，廠商於0800至
      1項（按為北外環）施作至1130中午休息1300開始施作2項
      （按為場面北邊）至1705暫停施作，因草車草盤刀片損壞
      出營維修，故3項（按為場面東邊）無施作」
　　　10月3日「廠商0800進入營區，0840至1項（按為北外環）
      施作，至1230中午休息，至1330，1、2項（按2項為場面
      北邊）施作，1730結束離開」
　　❹10月4日「今日草車上午無施作，廠商於1230進來營區1300
      至1項（按為場面北邊）施作至1400施作完畢。1410移動
      至場面東邊2項（即場面東邊）開始施作至2300退場2315
      離開營區。2項已施作完畢」
　　　10月4日「廠商於0800進入營區0840至1項（按為北外環）
      施作至1230中午休息，至1330，1項施作1730結束離開」
　　❺10月5日「今日草車0830進營區，監工一員，0905至1項（
      按為東外環）施作至1200中午休息，1300繼續施作1項至1
      800休息，2000至2項（按為場面第一區塊）施作至2300退
      場2315離開營區」
　　　10月5日「上午廠商於0750進入營區0830至1項（按為東外
      環）施作至1200中午，下午無施作」
　　❻10月6日「今日草車上下午無施作，1930進營區2000至1項
      （按為場面第一區塊）開始施作，2300退場2310離開營區
      。」　
　　　10月6日「廠商於0745進入營區0800至1項（按為東外環）
      施作至1200中午休息1330至1、2項（按為退員宿舍）施作
      1730結束離開」
　　足見被告於109年10月1日至6日雖有派員進場施作，但並非
    如李振嘉所證述「每日均有草車」進場施作，且可確定已以
    草車施作完成部分為場面南邊、場面東邊，但均無從確認被
    告實際施作面積為何，故本院審酌被告於8月份期程施作打
    草作業之面積為148公頃（詳判決後附之附表3所示），施作
    人時數為816人時（詳判決後附之附表2所示），是每人時施
    作數量約為0.18公頃（148/816＝0.18，小數點後第3位採四
    捨五入）。又依109年9月11日至10月6日監工日誌（見本院
    卷㈠第483至499頁、卷㈡第9至27頁）核算，被告施作9月份A1
    區域工作人時數為170人時（詳判決後附之附表4所示），則
    以前述8月份每人時施作數量0.18公頃，計算9月份施作A1面
    積數量應為31公頃（170×0.18＝30.6公頃，未滿1公頃以1公
    頃計）。
　⒊原告依約得扣罰被告109年8月份逾期違約金、未施作扣款之
    金額各為何？
　  ⑴被告於109年8月份逾期7日，應計逾期違約金24萬45元：
　　　原告主張被告於8月份逾期7日（即109年9月4日至9月10日
      ）應計之逾期違約金24萬45元，業據提出109年8月份逾期
      罰款統計表及罰款計算表等為證（見本院卷㈠第226至233
      頁），而被告不爭執該罰款統計表及罰款計算表之計算結
      果（見本院卷㈡第147頁），則原告主張被告於109年8月份
      逾期7日應計之逾期違約金為24萬45元，乃屬可採。
  　⑵109年8月份未施作區域應扣款1萬2,098元：
　　  原告主張109年8月份未施作應扣款1萬2,098元，業據提出
      8月份未施作區域減作計算總表為證（見本院卷㈠第234頁
      ），而被告對於該未施作區域減作計算已不爭執（見本院
      卷㈠第289頁，卷㈡第147頁），是原告主張109年8月份未施
      作應扣款1萬2,098元，為屬可採。
　⒋原告依約得扣罰被告109年9月份逾期違約金、未施作扣款之
    金額各為何？
　⑴109年9月份應計逾期違約金為166萬6,800元：
　　①原告主張9月份應計逾期罰款為166萬6,800元，業據提出9
      月份逾期罰款計算表（見本院卷㈠第238頁）為證。被告則
      辯稱「A1、A2區打草作業」、「A3、A4區打草作業」工期
      為兩個月一期，故無逾期之情；且逾期違約金應僅能計算
      至109年10月7日云云。
　　②查契約附加條款第7條罰則第1款及第7款分別約定：「逾期
      違約罰金（含文件），以日曆天為單位，乙方如未能依合
      約規定期限完成履約者，每逾期1日（未滿1日以1日計）
      ，按該月給付價金百分之一乘於甲方代理人與乙方會勘量
      測後未施作面積（未滿一公頃以一公頃計），並於當月付
      款時扣除，各罰金幣別均為新台幣。」、「乙方計罰金額
      上限，以不超過清單各項次契約價金總額百分之二十為原
      則。」（見本院卷㈠第44至45頁），是若被告未能依契約
      所定期限完成履約者，每逾期1日按該月給付價金之1％乘
      以未施作面積；且計罰逾期違約金不得超過各項次契約價
      金總額之20％。而其中「按該月給付價金」應係指契約約
      定每月應施作範圍應給付之價金，而非原告實際給付被告
      之價金，蓋約定逾期違約金之目的乃在督促債務人如期履
      約，作為逾期罰款之依據，倘若以被告所辯係以原告實際
      應給付之價金計算，則被告如於該月份完全未辦理施工，
      原告實際應給付價金為零元，被告依此即無庸給付逾期違
      約金，顯然違反上開約定逾期違約金係作為逾期罰款之意
      旨。從而，原告主張「按該月給付價金」係指原告依系爭
      契約按被告每月應施作範圍給付之價金，為屬可採，被告
      所辯為無理由。
　　③被告復辯稱辯稱「A1、A2區打草作業」、「A3、A4區收草
      作業」工期為兩個月一期，故不得計算9月份逾期違約金
      云云。然查，依系爭契約之「營區草坪維護施作期程」（
      見本院卷㈠第31頁）記載：「場面區A1區施作月份為1月份
      、3月份、5月份、7月份、9月份、11月份，場面區A2區施
      作月份為2月份、4月份、6月份、8月份、10月份、12月份
      ，場面區A1區及場面區A2區合計期數為6期。」、「場面
      區（即A3區）施作月份為1月份、3月份、5月份、7月份、
      9月份、11月份，場面區（即A4區）施作月份為2月份、4
      月份、6月份、8月份、10月份、12月份，A3區及A4區合計
      期數為6期。」，足認被告應於1、3、5、7、9、11等月份
      完成A1區及A3區作業，至2、4、6、8、10、12等月份則需
      完成A2區及A4區作業。故A1區打草作業、A2區打草作業、
      A3區收草作業、A4區收草作業之工期應係分別各為1個月
      （即至上開所述之各月份月底）。「A1、A2區打草作業」
      、「A3、A4區收草作業」之6期約定，應係指以兩個月為
      一期計算價金，並非謂A1區及A2區打草作業合併工期為2
      個月，亦非謂A3區及A4區收草作業合併工期為2個月。故
      被告辯稱「A1、A2區打草作業」、「A3、A4區收草作業」
      工期為2個月，不得計算9月份逾期違約金云云，自無可採
      。
　　④9月份逾期違約金之計算：
　　　依系爭契約之採購清單及示意圖（見本院卷㈠第26至38頁
      ），可知9月份應施作A1區打草作業80公頃、B區打草作業
      21公頃、C區打草作業12公頃、D區打草作業22公頃、E區
      打草作業16公頃、A3區收草作業20公頃，合計施作面積為
      171公頃。而如前所述，被告施作9月份期程之A1區面積為
      31公頃，是未施作面積為140公頃（171-31＝140）。又9月
      份依契約應辦理「B、C區打草作業」6萬6,000元、「D、E
      區打草作業」9萬6,000元之計價，合計應計價金額為16萬
      2,000元（6萬6,000元＋9萬6,000元＝16萬2,000元）；另「
      A1、A2區打草作業」及「A3、A4區收草作業」9月份不計
      價，併予敘明。再9月份期程之工作應於109年9月30日完
      成施作，計算至系爭契約之終止日即109年10月10日，應
      計逾期日數為10日，則依前開約定，計算9月份之逾期違
      約金為226萬8,000元（16萬2,000元×（1/100）×10×140＝2
      26萬8,000元）；惟原告得計罰之金額以不超過清單各項
      次契約價金總額20%為原則，故應以該月份應施作之「A1
      、A2區打草作業」、「B、C區打草作業」、「D、E區打草
      作業」、「A3、A4區收草作業」等工作於清單所列契約價
      金總額833萬4,000元（4,836,000＋1,584,000＋1,536,000＋
      378,000＝8,334,000，清單見本院卷㈠第26至28頁）之20％
      計罰，即為166萬6,800元（8,334,000×20%＝1,666,800）
      ，故認109年9月份應計逾期違約金為166萬6,800元。
　⑵109年9月份未施作應扣款金額：　
　　原告主張9月份未施作應扣款金額為34萬1,468元，固提出9
    月份未施作區域減作計算總表為證（見本院卷㈠第239頁）；
    被告則辯稱9月份減作金額計算有誤，縱9月份全未施作，減
    作金額亦不超過16萬2,000元等語。而依前揭系爭契約之採
    購清單及示意圖，可知9月份依契約應辦理「B、C區打草作
    業」6萬6,000元、「D、E區打草作業」9萬6,000元之計價，
    合計應計價金額為16萬2,000元，詳如前述，而被告並未施
    作「B、C區打草作業」、「D、E區打草作業」等工項，故9
    月份未施作應扣款金額應為16萬2,000元。
  ⒌109年8月份缺失改正作業施作中，若逾期日與延展期日合計
    達10日曆天後，是否應依附加條款第7條第2款規定，該未施
    作完成區域扣款不予計價，直接執行下次工項？8月份缺失
    改正逾期罰款金額為何？
　⑴原告主張8月份缺失改正應計逾期罰款20萬4,855元（109年9
    月4日至9月10日）、36萬9,300元（109年9月21日至10月10
    日），業據提出8月份缺失改正逾期罰款計算表為證（見本
    院卷㈠第235至236頁）；被告則辯稱原告以8月份應支付價金
    61萬5,500元作為違約金之計算基礎有誤，且至多僅能計算1
    0日逾期違約金云云。
　⑵查契約附加條款第6條第2款第3目約定：「乙方履約結果經甲
    方代理人驗收有不合格者，甲方代理人得定相當期限（由主
    驗人定之），要求乙方限期改善、重做（以下簡稱改正），
    改正期間不予計罰，並以一次為限。」，第7條第2款約定：
    「每月份如逾期日及展延日合計達10日曆天，除依上述條款
    計罰外，該未施作完全區域扣款不予計價，直接執行下次工
    項；未施作完成之區域，須需優先納入次月份施作期程。」
    （見本院卷㈠第44頁），是若經原告訓練聯隊驗收不合格者
    ，訓練聯隊得定相當期限要求被告辦理改正，於被告改正期
    間不計罰逾期違約金，並以一次為限；且每月份如逾期日及
    展延日合計達10日曆天，除依附加條款第7條第1款計罰逾期
    違約金外，該未施作完全區域則扣款不予計價，直接辦理下
    月份期程之工作。此乃因系爭工作為草坪維護作業，雜草割
    除後仍會持續生長，是若被告未能於期限內完成改善，雜草
    仍會持續生長，被告將反覆施作原區域之割草作業，無法繼
    續辦理下月份期程工作，故兩造方約定缺失改善以一次為限
    ，未完成改正，則不再辦理缺失改正，直接將該缺失區域列
    為未施作區域扣款不予計價，並依約計罰逾期違約金後，即
    接續辦理下月份期程之工作。
　⑶經查，被告施作之109年8月份期程工作經訓練聯隊驗收，發
    現A2區部分跑（滑）道邊、北20座機堡、場面北邊、北校靶
    場及東環場道道邊等區域，及F區建安外環道等施作後未達
    契約標準，列入缺失改正，並要求被告於9日內完成改善（
    見本院卷㈡第135至136頁）。然被告並未於期限即109年9月2
    0日前完成改善，則依前上所述，已無需再辦理改善，應於1
    09年9月21日起繼續辦理9月份期程應施作之工作，該些缺失
    改善區域應回溯列為8月份期程未辦理施作區域減價金額之
    計算，並應重新計算該部分逾期違約金。
　⑷8月份缺失改正未施作區域減作金額計算：
　　①8月份所列缺失至改善期限屆至時，尚未完成A2區（場面第
      三區塊7,125㎡、場面第四區塊6,156㎡、場面北邊10,189㎡
      、場面東邊3,112.5㎡）（見本院卷㈠第237頁）之打草改善
      面積合計為26,582.5㎡（7,125＋6,156＋10,189＋3,112.5＝26
      ,582.5）。又A1、A2區打草作業每期契約單價為40萬3,00
      0元，每期施作160公頃，是每公頃單價為2,518.75元（40
      3,000/160＝2,518.75），則依此計算A2區應減價金額為6,
      695元（26,582.5㎡/10,000×2,518.75＝6,695，元以下四捨
      五入，1公頃＝10,000㎡）。
　　②8月份所列缺失至改善期限屆至時，尚未完成F區（建安外
      環道1,552.5㎡）（見本院卷㈠第237頁）之打草改善面積為
      1,552.5㎡。又F區打草作業每期契約單價為1萬9,000元，
      每期施作2公頃，是每公頃單價為9,500元（19,000/2＝9,5
      00），則依此計算F區應減價金額為1,475元（1,552.5/10
      ,000×9,500＝1,475，元以下四捨五入）。
　　③8月份所列缺失至改善期限屆至時，尚未完成A2區及F區之
      打草改善面積合計為28,135㎡（26,582.5＋1,552.5＝28,135
      ），是打草作業缺失改正未施作面積約為3公頃（未滿1公
      頃以1公頃計）。又A4區所施作之20公頃收草作業，係配
      合該月份打草作業辦理，而8月份打草作業依契約約定原
      應完成面積為153公頃（A2區80公頃＋B區21公頃＋C區12公
      頃＋D區22公頃＋E區16公頃＋F區2公頃＝153公頃），被告未
      完成應辦理減價之打草面積為8公頃（8月份未施作區域原
      扣減5公頃，見本院卷㈠第234頁＋缺失改正未施作扣減3公
      頃＝8公頃），是8月份實際應計完成打草作業之面積為145
      公頃（153－8＝145）。則依打草作業實際完成施作面積及
      契約約定原應完成面積之比例計算，A4區收草作業應計已
      完成面積為189,542㎡（20×145/153＝189,542，小數點以下
      四捨五入），應計減作面積則為10,458㎡（200,000－189,5
      42＝10,458）。又A3、A4區收草作業每期契約單價為3萬1,
      500元，每期施作40公頃，是每公頃單價為787.5元（3萬1
      ,500元/40＝787.5元），則依此計算A4區應減價金額為824
      元（10,458/10,000×787.5＝824，元以下四捨五入）。
　　④綜上，8月份缺失改正未施作區域應減價金額合計為8,994
      元（6,695＋1,475＋824＝8,994）。
　⑸8月份缺失改正逾期違約金計算：　　
　　①8月份缺失未完成打草面積為28,135㎡、未完成收草面積為7
      ,843㎡，合計缺失改正未施作面積約為4公頃（28,135＋7,8
      43＝35,978）（未滿1公頃以1公頃計）。而8月份依契約約
      定原應計價金額為61萬5,500元，則自109年9月4日至10日
      逾期7日，應計逾期違約金為17萬2,340元（61萬5,500元×
      （1/100）×4×7＝17萬2,340元）。
　　②原告雖主張109年9月21日至10月10日仍應計逾期20日之缺
      失改善逾期違約金36萬9,300元（見本院卷㈠第236頁）云
      云。然如前所述，兩造約定缺失改正以一次為限，未完成
      改正則不再辦理缺失改正，直接將該缺失區域列為未施作
      區域扣款不予計價，是被告至109年9月20日未完成8月份
      缺失改正時，即不再辦理改正，此後直接接續辦理9月份
      期程作業，是109年9月21日後不應再計算8月份逾期日數
      ，直接辦理9月份期程作業，故原告此部分主張，並不可
      採。
　⒍原告所列9月份缺失改正未施作區域減作計算總表列該月減作
    金額高達34萬1,468.15元，是否正確？
　　承前⒋所述，9月份缺失改正未施作區域應扣款金額應為16萬
    2,000元，原告列該月減作金額為34萬1,468.15元，並非正
    確。
  ㈣被告依民法第251、252條請求酌減違約金，有無理由？以酌
    減至多少數額為適當？
　⒈按債務已為一部履行者，法院得比照債權人因一部履行所受
    之利益，減少違約金。約定之違約金過高者，法院得減至相
    當之數額，民法第251條、第252條分別定有明文。又當事人
    以契約預定違約金，於債務人不履行債務時，應即支付違約
    金，固屬當然之理；然債務人已為一部之履行時，如仍使照
    約支付違約金，則債務人備受不測之損害，殊失情理之平，
    故法院得比照債權人因一部履行所受之利益，減少違約金，
    此觀民法第251條規定自明。又約定之違約金額過高者，法
    院得依職權減至相當之數額，為民法第252條所明定。而契
    約當事人約定之違約金是否過高，應依一般客觀事實、社會
    經濟狀況、當事人實際上所受損害及債務人如能如期履行債
    務時，債權人可享受之一切利益為衡量標準，庶符實情而得
    法理之平（最高法院109年度台上字第2411號判決參照）。
　⒉如前所述，系爭工作應計8月份逾期違約金41萬2,385元（原
    應計違約金24萬45元＋缺失改善應計違約金17萬2,340元＝41
    萬2,385元），然完成8月份期程全部工作依契約原應計價之
    金額為61萬5,500元，而因被告未施作應減價金額為2萬1,09
    2元（原應減價1萬2,098元＋缺失減價8,994元＝2萬1,092元）
    ，被告實際得請求之工作報酬為59萬4,408元（61萬5,500元
    －2萬1,092＝59萬4,408元）。又8月份原預計完成打草作業面
    積為153公頃、收草作業面積為20公頃，合計173公頃，而被
    告未完成施作面積僅為9公頃（原計未施作面積5公頃＋缺失
    未施作面積4公頃＝9公頃），僅佔原預計應完成面積之5.2％
    （9/173＝5.2％）；然計罰之逾期違約金竟達原契約金額之67
    ％（41萬2,385元/61萬5,500元＝67％），顯屬過高，故本院認
    原告就被告8月份逾期得扣罰之違約金應以原逾期7天數計罰
    24萬45元為適當。從而，本院認8月份應計逾期違約金應酌
    減為24萬45元。
　⒊又系爭工作應計9月份逾期違約金166萬6,800元，已詳如前述
    ，然被告若完成9月份期程工作，依契約得請求金額僅為16
    萬2,000元，兩者數額差距顯屬過大，且契約總價為860萬元
    ，履約期間自109年1月1日起至110年12月20日止，被告已履
    約至109年10月6日，履約已超過8分之3，復參以上列109年1
    0月1日至6日之每日工作日誌，可知被告履約人員確實有勤
    奮趕工之情形，如以此金額計罰被告逾期違約金顯然屬於過
    高。本院審酌被告於109年9月19日至9月30日雖均未派員進
    場施工，確有重大違約情事，惟審酌原告已預計終止系爭契
    約，卻未據實告知被告，仍拜託被告應派員進場施作以表誠
    意，被告未知實情而仍於109年10月1日派員進場施作至6日
    ，原告始於翌（7）日交付函文與李振嘉告知終止系爭契約
    等情事（此等事實業據證人李振嘉證述在卷，見本院卷㈡第3
    5頁），致被告甚感被突襲，且審酌9月份期程應施作A1區打
    草作業80公頃、B區打草作業21公頃、C區打草作業12公頃、
    D區打草作業22公頃、E區打草作業16公頃、A3區收草作業20
    公頃，依契約單價計算之報酬合計僅為37萬9,249元（80×2,
    518.75＋21×2,000＋12×2,000＋22×2,526.3＋16×2,526.3＋20×78
    7.5＝379,249），及依原告自行製作之109年10月13日驗收報
    告單（見本院卷㈠第337頁），原告已計被告罰金額達85萬7,
    230元，故認9月份應計逾期違約金應以不超過該月份報酬總
    額方屬適當。從而，本院認9月份應計逾期違約金應酌減為3
    7萬9,249元。
　㈤綜上，原告得請求8月份逾期違約金24萬45元、9月份逾期違
    約金37萬9,249元。又依原證19之9月11日驗收報告單（見本
    院卷㈡第135頁）所載，原告於計算被告8月份報酬時即已扣
    除逾期違約金24萬45元；而依原告自行製作之109年10月13
    日驗收報告單（見本院卷㈠第337頁）記載，原告已將被告9
    月份可領報酬37萬9,250元扣抵逾期違約金，而未再給付被
    告109年9月份報酬。從而，足認原告已自被告得領之8、9月
    份報酬扣抵前揭本院認定其得請求之逾期違約金，其已無得
    請求之逾期違約金，是被告請求被告給付逾期違約金998,77
    8元，為屬無據。
五、綜上所述，原告依契約附加條款第7條第1款約定，請求被告
    給付逾期違約金998,778元本息，為無理由，應予駁回；又
    原告之訴既經駁回，其聲請供擔保假執行，亦屬無據，應併
    予駁回。
七、本件事證已臻明確，兩造其餘之攻擊防禦方法及舉證，經本
    院審酌後，經核與勝負之判斷不生影響，爰不予逐一論酌。
八、訴訟費用負擔之依據：民事訴訟法第78條。
中    華    民    國   111    年    4     月     7    日
                    工程法庭    法  官  林春鈴
以上正本係照原本作成。
如對本判決上訴，須於判決送達後20日內向本院提出上訴狀。如
委任律師提起上訴者，應一併繳納上訴審裁判費。
中    華    民    國   111    年    4     月     7    日
                                書記官  鍾尚勲